【裁判字號】    92,上易,2109
【裁判日期】    921021
【裁判案由】    妨害自由
【裁判全文】
臺灣高等法院刑事判決                          九十二年度上易字第二一０九號
    上    訴    人
    即    被    告  庚○○
    共同選任辯護人  王永春律師
右列上訴人，因妨害自由案件，不服臺灣板橋地方法院九十二年度易字第六五二號，
中華民國九十二年六月十日第一審判決（起訴案號：臺灣板橋地方法院檢察署九十一
年度偵字第一一二三一號、九十二年度偵字第二八七八號），提起上訴，本院判決如
左：
    主  文
原判決關於癸○○部分撤銷。
癸○○共同以強暴妨害人行使權利，累犯，處拘役參拾日，如易科罰金，以佰元折
算壹日。
其他上訴駁回。
    事  實
一、癸○○於民國（下同）八十六年間，因違反麻醉藥品管理條例案件，經原審於八
    十六年六月二十七日判處有期徒刑五月，如易科罰金以三百元折算一日，上訴後
    並經本院於八十六年十月一日判決上訴駁回確定，於八十六年十一月二十七日易
    科罰金執行完畢，其與庚○○、丁○○、己○○、乙○○均為位於臺北縣新莊市
    ○○○路「臺北皇家社區」大樓之住戶，壬○○則於九十年六月二十日，向該社
    區大樓原起造廠商宏昇建設有限公司（下稱宏昇公司）購得該社區「富棟」八號
    一樓及地下室一樓（門牌號碼：臺北縣新莊市○○○路一二八號、建號：同市○○段七０三之三地號）、「貴棟」八號一樓及地下室一樓（門牌號碼：臺北縣新
    莊市○○街九巷十一號及十一之一號、建號：同市○○段七一九地號）建築物，
    並委由宏昇公司出面向臺北縣政府工務局辦理申請變更使用併室內裝修及併戶之
    手續，欲將該建築物改作停車場使用，同年十一月七日，臺北縣政府工務局發函
    核准宏昇公司施工，壬○○即自同年十二月二十一日起僱工進入上址施工，惟因
    該社區大樓管理委員及住戶認其施工將影響建築結構及住戶權益，乃多方阻撓壬○○施工，雙方並因而屢屢發生糾紛，詎庚○○、丁○○、癸○○、己○○、乙○○竟基於妨害自由之犯意聯絡與行為分擔，於九十一年三月十一日（起訴書誤
    載為同日零時許），趁壬○○派員在上址施工之際，赴該社區「富棟」一樓地下
    室車道入口處，輪流持不詳人士所有之鐵棍一支，撞擊該車道入口處之鐵捲門，
    使該鐵捲門產生凹陷（毀損部分業經撤回告訴，未據起訴），而以強暴方法妨害
    壬○○行使其由宏昇公司依契約所授與之變更使用併室內裝修及併戶權利。嗣經
    壬○○具狀向檢察官提出告訴暨由檢察官發交警方查辦後，始循線查悉上情。
二、案經壬○○訴請臺灣板橋地方法院檢察署檢察官發交臺北縣政府警察局查辦報請
    暨同署檢察官簽分偵查起訴。
    理  由
一、訊據被告庚○○、丁○○、癸○○、己○○、乙○○均矢口否認有何妨害告訴人
    行使權利之犯行，均辯稱告訴人並未申請雜項建築執照違法施工，故告訴人並無
    合法權利施工，則被告等亦不可能有妨害告訴人行使權利之可能等語。且被告庚○○另辯稱：伊當時僅係會同里長及社區代表與告訴人協調，並無妨害告訴人施
    工云云，被告丁○○另辯稱：伊當時僅係赴現場關心施工情形，社區社戶且報警
    處理，並無毀損鐵捲門之情事云云，被告癸○○另辯稱：伊當時僅係經人通知至
    現場查看情形云云，被告己○○另辯稱：伊僅係赴現場關心施工情形，並未發生
    妨害告訴人施工之情形云云，被告乙○○另辯稱：伊當時僅係赴現場詢問上開施
    工是否已獲核准云云。惟查：右揭事實，迭據告訴人壬○○暨告訴代理人辛○○
    於警詢、原審偵審中及本院調查時指訴綦詳，核與證人即當時在現場目睹事發經
    過之上開施工工頭友人戊○○於警詢時及原審調查時證述情節相符，並有現場照
    片十二幀（證人戊○○所拍攝）、證明書影本一紙、臺北縣政府工務局九十年十
    一月七日九十北工建字第Ｃ六五五─一號函影本一份，暨原審依職權向臺北縣政
    府調取之臺北縣政府工務局變更使用執照存根、變使執照加註事項、建築物室內
    裝修合格證明（存根）、變更使用執照申請書、變更使用執照概要表、建築物室
    內裝修竣工查驗申請書、建築物室內裝修圖說申請書、建築物分（併）戶核備申
    請書、分（併）戶同意書影本、台北縣政府九十二年九月九日北府工建字第０９
    ２０５２７７４１號復本院函各一份附卷可稽，依上開台北縣函復內容觀之，顯
    見告訴人僱工於右揭時地施工，並無需再向台北縣政府工務局申請雜項執照，其
    有權利施工為合法甚明，且被告五人當時均在現場關切告訴人施工情形一節，業
    據彼等自承在卷，而該社區住戶自告訴人在上址施工之時起，即多方阻撓告訴人
    施工，復迭據告訴人暨告訴代理人陳明在卷，再卷附現場照片亦顯示被告五人當
    時均聚集於施工人員及車輛必經之地下室車道入口處，其中被告己○○更手持不
    詳人士所有之鐵棍一支，足見告訴人指訴情節確與實情相符。至：(1)告訴人於警
    詢時雖指稱當時係由被告丁○○、庚○○夥同五、六名年籍不詳男子分持鐵棍、
    瑯頭等器具敲擊上開鐵捲門云云，證人戊○○於原審調查時亦到庭證稱當時總計
    有十餘名成年男子持鐵棍撞擊鐵門云云，惟告訴人與證人戊○○對於當時究竟另
    有若干人參與被告五人實施毀損上開鐵捲門行為，以及被告五人究竟是否另持瑯
    頭撞擊該鐵捲門等情，彼此陳述內容差距頗大，是否得憑彼等此部分陳述內容逕
    認被告五人有夥同他人或另持瑯頭實施前揭毀損鐵捲門行為之情事，已非無疑，
    再參諸卷附現場照片內容並未顯示被告五人確有夥同其他人毀損上開鐵捲門，亦
    未出現瑯頭留置於現場或被告五人手持瑯頭之畫面，實難遽認被告五人另有夥同
    他人及手持瑯頭實施毀損上開鐵捲門之行為，告訴人此部分指訴及證人戊○○此
    部分證詞，應不足採。是本件尚無從援告訴人此部分指訴及證人戊○○此部分證
    詞作為認定被告等犯罪事實之基礎；(2)證人即曾於九十年三月中旬多次赴上址之
    新莊市建安里里長甲○○於原審、本院調查時雖到庭證稱其當時並未見聞被告等
    人有妨害告訴人施工之情形云云，惟當時因住戶、管區警員、民意代表人數眾多
    ，證人甲○○並不清楚被告等人是否在現場等情，復據其證述綦詳，證人甲○○
    當時既係於管區警員及民意代表到現場之後，始到場見聞現場情形，其所見聞者
    並非全部案發之過程，且其對於被告等人當時是否在現場一事尚且不清楚，則其
    對於被告等人是否有實施毀損上開鐵捲門行為之事，亦不可能清楚，故其證詞顯
    不能據為被告等有利之證據；(3)證人即「臺北皇家社區」住戶兼原停車場管理員
    丙○○於原審、本院調查時雖亦到庭證稱其當時並未見聞被告等人有妨害告訴人
    施工之情形云云，惟證人丙○○當日係於警員赴現場處理後，始至現場查看情況
    ，嗣自行離去時，該里里長甲○○尚停留於現場等情，復據其證述綦詳，足見其
    所見聞者顯非全部案發之過程，則其就被告等人是否有實施毀損上開鐵捲門之行
    為一事，亦不可能清楚，是其證詞亦不能為被告等有利之證明。綜上所述，顯見
    被告等上開辯解，均屬圖卸刑責之詞，應均不足採，其等右揭罪證明確，犯行均
    堪認定。
二、核被告五人所為，均係犯刑法第三百零四條第一項之以強暴妨害人行使權利罪；
    其等五人間，具有犯意聯絡與行為分擔，均為共同正犯。被告癸○○有如事實欄
    所載之前科執行情形，有本院被告全國前案紀錄表附卷可稽，其於受有期徒刑執
    行完畢後五年內再犯有期徒刑以上之本罪，為累犯，應依法加重其刑。
三、原審就被告癸○○予以論科，被告癸○○上訴意旨矢口否認犯罪，固無可取，惟
    被告癸○○所犯之罪，應論以累犯，原判決認為不構成累犯，自有未合，原判決
    此部份既有可議，自應由本院將原判決關於癸○○部分撤銷改判，審酌被告癸○○遇糾紛不思循理性途徑解決，反以強暴手段妨害他人行使權利，非但使被害人
    無端蒙受諸多損失及不便，亦破壞社會秩序暨助長暴力歪風，並參酌其品性、犯
    罪動機、目的、手段、所生危害及犯罪後猶飾詞否認犯罪態度不佳等一切情狀，
    量處如主文所示之刑，並諭知易科罰金之折算標準，以示懲戒。如事實欄所載之
    鐵棍一支，雖係被告等人持以供犯罪所用之物，惟本院迄查並無積極證據足資證
    明該鐵棍係屬被告等人所有之物，爰不予宣告沒收。至原審就被告庚○○、丁○○、己○○、乙○○等四人部分，以其等罪證明確，本同上之見解，適用刑法第
    二十八條、第三百零四條第一項、第四十一條第一項前段，罰金罰鍰提高標準條
    例第一條前段、第二條，審酌被告等人遇糾紛不思循理性途徑解決，反以強暴手
    段妨害他人行使權利，非但使被害人無端蒙受諸多損失及不便，亦破壞社會秩序
    暨助長暴力歪風，並參酌彼等品性（被告庚○○、丁○○、乙○○三人均無前科
    ─起訴書誤載被告庚○○曾涉違反肅清煙毒條例及麻醉藥品管理條例案件；又被
    告己○○曾於七十八年間，因過失致死案件，經臺灣臺北地方法院判處有期徒刑
    四月，緩刑二年確定，嗣緩刑期滿未經撤銷，刑之宣告失其效力）、犯罪動機、
    目的、手段、所生危害及犯罪後均猶飾詞否認犯罪態度不佳等一切情狀，各量處
    拘役二十日，並諭知易科罰金之折算標準，均以三百元折算一日。並以如事實欄
    所載之鐵棍一支，雖係被告等人持以供犯罪所用之物，惟本院迄查並無積極證據
    足資證明該鐵棍係屬被告等人所有之物，爰不予宣告沒收。又以公訴意旨另以：
    被告五人基於妨害自由之概括犯意聯絡與行為分擔，自九十年十二月二十一日起
    至九十一年三月十日止，在上開「臺北皇家社區」之「富棟」八號一樓，連續以
    損壞告訴人鐵門之強暴方式，妨害告訴人行使上開施工之權利，因認被告五人就
    此部分亦涉有刑法第三百零四條第一項之以強暴妨害人行使權利罪云云。訊據被
    告五人均堅決否認涉有此部分妨害自由犯行，告訴人暨告訴代理人亦未具體指述
    被告五人所涉此部分妨害自由犯行之行為態樣、方式及情節，證人戊○○於警詢
    時及原審調查時復證稱被告等人於九十一年三月十一日之前，僅曾率眾赴現場阻
    撓施工，並與告訴人發生口角衝突等語，而卷附現場照片所示內容又僅得證明前
    揭被告五人共同持鐵棍毀損鐵捲門之事實，尚無法證明被告五人先前有何妨害告
    訴人施工之情事，本院復查無積極事證足資證明被告五人先前確有以強暴或脅迫
    妨害告訴人行使權利之情事，自難僅以告訴人此部分具有瑕疵之單一指訴，遽認
    被告五人涉有此部分妨害自由犯行，其等此部份被訴犯罪，均屬不能證明，原應
    為無罪之諭知，惟因公訴人認此部分與前揭起訴經判決有罪部分具有連續犯之裁
    判上一罪關係，敘明不另為無罪諭知，認事用法均無不合，量刑亦無不當，該被
    告等人上訴意旨矢口否認犯罪，指摘原判決對其等判罪部分不當，均為無理由，
    應均予以駁回。
四、被告乙○○經合法傳喚，無正當理由不到庭，不待其陳述逕行判決。
據上論斷，應依刑事訴訟法第三百六十九條第一項前段、第三百六十八條、第三百七
十一條、第三百六十四條、第二百九十九條第一項前段，刑法第二十八條、第三百零
四條第一項、第四十七條、第四十一條第一項前段，罰金罰鍰提高標準條例第一條前
段、第二條，判決如主文。
本案經檢察官周誠南到庭執行職務
中      華      民      國    九十二    年      十      月    二十一    日
                              臺灣高等法院刑事第二庭
                                  審判長法  官  蔡  長  溪
                                        法  官  林  俊  益
                                        法  官  楊  貴  志
右正本證明與原本無異。
不得上訴。
                                        書記官  胡      儀
中      華      民      國    九十二    年      十      月    二十一    日
附錄：本案論罪科刑法條全文
中華民國刑法第三百零四條第一項
 (強制罪)
以強暴、脅迫使人行無義務之事或妨害人行使權利者，處三年以下有期徒
刑、拘役或三百元以下罰金。
前項之未遂犯罰之。


司法院資訊處製作；財團法人民間司法改革基金會備份。
